臺灣彰化地方法院民事判決　九十年度重訴字第二八五號
　　原　　　告　　丙○○
　　複　代理人　　甲○○
　　被　　　告　　丁○○
　　　　　　　　　乙○○
右當事人間請求分割共有物事件，本院判決如左：
    主      文
兩造共有坐落彰化縣和美鎮○○○段第一六六地號、地目田、面積二一一五平方公尺
土地分割為如附圖一所示，即編號Ａ部分面積一七六平方公尺土地分歸被告丁○○取
得、編號Ｂ部分面積一七六平方公尺土地分歸被告乙○○取得、編號Ｃ部分面積一七
六三平方公尺土地分歸原告取得。
訴訟費用由被告丁○○、乙○○各負擔十二分之一，餘由原告負擔。
    事　　  實
甲、原告方面：
一、聲明：
（一）原告丙○○與被告丁○○、乙○○等二人所共有坐落彰化縣和美鎮○○○段第
      一六六地號、地目田、面積零點二一一五公頃土地，請准予分割。
（二）訴訟費用由兩造按應有部分比例負擔。
二、陳述：
（一）緣坐落彰化縣和美鎮○○○段第一六六地號、地目田、面積零點二一一五公頃
      土地為原告丙○○與被告丁○○、乙○○等二人所共有，應有部分比例分別為
      六分之五、十二分之一、十二分之一，上揭土地並無因物之使用目的不能分割
      或訂有不分割期限，茲因雙方未能達成分割之協議，為此依法提起本件訴訟，
      請求判決分割。
（二）查被告二人稱兩造與訴外人葉吉川、葉松榮等五人原共有坐落彰化縣和美鎮○
      ○○段第一六六地號及同段第一六六之二、一六○、一七一、二○○等五筆地
      號土地已有分割協議，並依該協議將上揭第一六○、一七一、二○○地號土地
      辦理移轉登記予原告、葉松榮及葉吉川分別取得單獨全部之所有權；而被告於
      移轉所有權後分得之面積較原有面積各減少二九點六五平方公尺，係為補貼其
      所分得一六六地號土地所臨道路較寬之緣故云云，實係不實。經查：共有人當
      初係因欲使散落於五筆地號土地之應有部分便於集中使用、收益、耕種，遂約
      定將五筆土地間之應有部分互為交換移轉其所有權，使各人所有之土地所有權
      得以簡單化、集中化，故原告及葉吉川、葉松榮方得以各取得單筆土地之全部
      所有權。而被告二人就該五筆土地之應有部分原即均少於其他共有人（被告二
      人應有部分均為十二分之一、原告部分均為十二分之六、葉吉川、葉松榮部分
      均各為十二分之二），故被告二人原可共同分配取得一六六或一六六之二地號
      土地中一筆之全部所有權，而由原告取得另一筆土地之全部所有權，然因一六
      六之二地號土地上已分別由兩造建築房屋，故無法再辦理交換系爭二筆土地所
      有權之登記事宜，兩造遂繼續維持共有迄今。故而，被告二人所稱之「分割協
      議」並非就系爭共有物之分割方法而為協議，其僅是原各共有人間「交換土地
      所有權」之協議。此由(一)本件共有人間辦理土地所有權交換事宜時，農業發展
      條例尚未修正放寬分割農地之限制，如兩造間有「分割之協議」，何以未訂立
      共有物分割之書面契約？(二)九十一年一月十八日　鈞院庭訊中，證人葉吉川證
      稱：「（為何後來第一六六地號及第一六六之二地號未辦理登記？）他們兩方
      面的問題，我不清楚，我將我的土地已經辦好登記，但丙○○說他不辦理該兩
      筆土地的分割」；證人葉松榮亦證稱：「我不清楚」。足見共有人確實僅就土
      地交換事宜為協議，未就第一六六及第一六六之二地號土地為分割協議至明，
      否則證人豈有不清楚之理？更何況葉吉川更證稱丙○○不辦理該兩筆土地之分
      割，亦明就第一六六地號及第一六六之二地號土地根本未為分割之協議。而被
      告二人之應有部分比原告少很多，其二人盤踞大馬路之位置，此顯不利於原告
      之方式，原告至愚也不可能同意。
（三）按分別共有，各共有人所享有者僅為對共有物所有權權利之比例，非共有物之
      特定部分，而共有人對於共有物之使用收益，自須經共有人全體之同意。惟依
      我國社會對於共有物之使用曾徵得共有人全體同意者幾稀，有共有人均以自己
      適用之位置先行占用，其餘之共有人只得利用未有人占用之部分，惟如據此而
      認共有人間有分管協議存在，則實係不公與率斷。則縱認兩造就系爭土地有分
      管事實存在，惟請求分割共有物，應解為終止分管契約之意思，該共有土地，
      應由法院斟酌當事人之聲明、共有物之性質、經濟效用及全體共有人之利益，
      公平決定之，而不受共有人占有位置之限制。從而：(一)本件原告就系爭土地之
      應有部分為六分之五，被告二人僅六分之一，故而原告所提如附圖一所示之分
      割方案，業將長度較短之東側分歸被告取得，故而其二人之寬度已達六點五公
      尺，足供農機迴轉使用，且兩造分配取得依地形均係方正之長方形，便於利用
      ，係最符合公平之分割方式。(二)而被告所提如附圖二所示之分割方案，其僅慮
      及其一己之利，應有部分六分之一，卻臨大馬路二分之一的寬度，其顯非公平
      之分割方式，且嚴重損及原告之權益，自不足採。(三)被告二人辯稱其辦理所有
      權移轉登記後所減少之面積係為補償其分得土地臨路較寬之利益，其顯係不實
      。經查證人葉吉川、葉松榮、王麗玉於　鈞院庭訊中均證稱：「沒有談到補償
      之問題」，顯見兩造確實未就第一六六及第一六六之二地號土地為協議，而同
      意被告分配取得臨路較寬部分土地。且受損失最大之原告竟只能得到「九平方
      公尺之補償」，而未受任何損失之葉松榮竟得到三八三點七二平方公尺之補償
      ，被告所辯顯非事實至明。
三、證據：提出土地登記謄本二份、地籍圖一份等件為證。
乙、被告方面：
一、聲明：
（一）原告之訴駁回。
（二）訴訟費用由原告負擔。
二、陳述：
（一）按共有物之分割，依共有人協議之方法行之，分割方法不能協議決定者，法院
      方得因任何共有人之聲請而為判決分割，民法第八百二十四條定有明文。復按
      共有人就共有物已訂立協議分割契約者，縱使拒絕辦理分割登記，當事人亦僅
      得依約請求履行是項登記義務，而不得訴請法院按協議之方法，再為分割共有
      物之判決；且協議分割共有物，並非要式行為，祇須共有人間確有協議分割之
      事實，各共有人即須受該協議之拘束，不因共有人未在分割證書上簽章，即謂
      仍得訴請分割，最高法院五十九年度台上字第一一九八號判例、五十四年度台
      上字第九九五號判決，分足資參照。
（二）若各共有人間就共有物之分割已有協議存在，任一共有人均不得再行訴請法院
      為判決分割。本件兩造共有坐落彰化縣和美鎮○○○段第一六六之二地號、地
      目田、面積二一九一平方公尺之系爭土地，早於民國八十九年十一月間，兩造
      即有分割之協議，然因是時農地尚無法細分，乃於得細分前暫以共有方式登記
      ，並將各共有人分割後可得之土地由各共有人各自管理用益。是時系爭第一六
      六之二地號土地，尚有另二位共有人葉吉川及葉松榮，而兩造亦與葉吉川及葉
      松榮二人共有同地段第一七一、二○○、一六○、一六六等四筆地號土地，八
      十九年十一月間因農業發展條例尚未修正通過，而前述五筆土地均為農業用地
      ，無法細分，各共有人遂協議將五筆土地合併分割，分割之方式為：(1)兩造與
      葉松榮將原有第二○○地號土地之應有部分均讓與葉吉川，由葉吉川單獨分得
      第二○○地號土地全部；(2)兩造與葉吉川將原有第一七一地號土地之應有部分
      均讓與葉松榮，由葉松榮單獨分得第一七一地號土地全部；(3)原告等與葉吉川
      、葉松榮將原有第一六○地號土地之應有部分均讓與丙○○，由丙○○單獨分
      得第一六○地號土地全部；(4)因原告等之應有部分無法各自分得其餘第一六六
      、一六六之二地號之任一筆，遂暫由兩造共有第一六六、一六六之二地號土地
      ，且以分管位置為將來分割之位置，而由葉吉川、葉松榮分將原於第一六六之
      二土地之應有部分讓與原告等，原於第一六六地號土地之應有部分則均讓與被
      告。
（三）前項所述事實，葉吉川及葉松榮及為兩造辦理土地分割事宜之代書王麗玉，業
      於九十一年一月十八日之庭訊中詳為供述，葉吉川稱：「在該五筆共有土地中
      ，我分管二○○地號該筆土地全部。」、「後來我們共有人五個人均有口頭同
      意就分管位置為協議分割，由代書辦理，登記過程均須其他共有人蓋章，才能
      辦妥。」、「當時有談好全部都依分管位置協議分割。」、「我將我的土地已
      辦好登記，但丙○○說他不辦理該二筆土地的分割」、「我知道兩造當時分管
      位置，一六六之二土地是以南北向平行分割，南邊一六六土地，鄰路的寬與一
      六六之二所分得土地相對及同寬，但一六六地號因持分較少」；葉松榮稱：「
      我們共有人同意分割的。」、「我當時所分管的土地是一七一地號土地，就分
      在該處。」、「全部共有人都按照分管位置來分割。」、「一六六之二地號土
      地兩造各一半，右邊是被告二人的，另一六六地號土地鄰路寬兩造各佔一半，
      被告持分較少，土地長度較短。」；王麗玉則稱：「 (當時持分交換有無包括
      一六六及一六六之二地號) 有包括，系爭五筆土地原本要用分割登記方式辦理
      ，因計算後面積不合，而改依持分移轉方式辦理。」、「 (當時全體共有人是
      對你如何表示) 當時表示分管位置能取得單獨所有權」。足見兩造確已就系爭
      土地有分割之協議，且此分割協議之履行，顯係以日後農地得分割為條件，現
      農業發展條例既經修正而使系爭土地已得分割，原告自不得捨既有之分割協議
      不顧，而逕行訴請裁判分割。
（四）原告雖辯稱：兩造間並無分割土地之協議，僅有交換土地所有權之協議。然由
      葉吉川、葉松榮及王麗玉三人之證述可知，兩造間與葉松榮、葉吉川確就系爭
      土地有依分管位置取得所有權之分割協議存在，僅分割之方式乃以土地應有部
      分之交換為之，並不得因此而否定協議之內容為分割土地之事實。否則，豈有
      在全部共有人中，僅有部分共有人為土地分割協議，其他共有人則為所有權交
      換協議之理？再者，兩造及葉吉川、葉松榮土地使用之現狀與分割前無異，縱
      未為分割，亦不致妨礙各人對土地之用益，分割前並未有無法集中使用、收益
      或耕種之情事，並無如原告所稱有以交換土地所有權使土地得集中使用、收益
      或耕種之必要。且分割共有物之協議如前最高法院判決要旨所示，並不以訂立
      書面為必要，並不得以無協議之書面證無協議之存在。
（五）另葉吉川及葉松榮對於兩造何以未辦理土地之登記均答不清楚，由渠等之證詞
      前後語而觀，渠等不清楚者並非兩造有無分割之協議存在，而係不清楚何以兩
      造未辦理登記；且由葉吉川指「丙○○說他不辦理該二筆土地的分割」，更足
      證，被告乃於協議後反悔，拒絕履行協議之內容，並非兩造自始無分割之協議
      存在。又被告等並不曾主張係以臨路寬「補償」分割後所減少面積，所主張者
      乃所以同意減少分得之面積，一則牽就原分管之位置，再則一六六地號土地臨
      路較寬，故願接受減少面積之結果。
（六）退一步言，縱難認兩造間就系爭第一六六地號土地業有分割之協議，然原告所
      提之如附圖一所示之分割方案，將使土地失卻利用價值，亦應無可採，當以被
      告等所提如附圖二所示之分割方案為當，茲分述理由如下：(1)依原告所提之分
      割方案，將使被告等所各自分得之地南北長五十四至五十八公尺，東西卻僅寬
      三點二八公尺，縱使被告二人之土地合併，寬亦不過六點五公尺。如此狹窄之
      寬度，因一般人不願購買如此狹長之土地，非但使土地之交換價值降低，甚至
      喪失；縱自行利用，在採機械化耕作之當代，亦根本毫無空間足供插秧機、割
      稻機、耕耘機等農業機械操作迴旋，使被告等所分得土地無法以機械代替人力
      從事利用，失卻最具經濟效益之利用可能；況縱不以機械而純以人力從事開發
      利用，然縱深幾達六十公尺，寬度卻不足三公尺半，顯同將使人力之利用開發
      事倍功半，以種植果樹為例，採收時即需以人力將果實搬運最長五十餘公尺。
      凡此，顯均將使被告等蒙受重大不利益，並非公平合理之分割方式，故原告所
      提方案應不足採。(2)依被告等所提之方案分割，則被告等所各自分得之土地縱
      深約二十四公尺，寬則均達八公尺，不論做為種植水稻或其他經濟價值較高之
      作物，均得充分使用機械作業，而無利用上之困難。而雖被告等所分得之土地
      因此將有較大之臨路寬度，然一則原告所分得之土地仍有近二十公尺之臨路寬
      度，農業機械之進出、操作等均無困難，應不致使原告土地之利用及交換價值
      降低；再則，原告若認因此將使兩造所分得之土地價值有所增減時，被告等亦
      願依下述二方式解決：除由被告等各自分得如被告提出之方案所示之土地外
      ，請原告同意再將被告等所各自分得土地南面，依分割線向南延伸之土地，亦
      分歸被告等各自取得，被告等則依協議或鑑定後土地之市價補償原告。維持
      被告提出之方案之分割方式，而請鈞院指定鑑定機關鑑定原告因部分土地未臨
      路所致交換價值之減損，由被告等各自補償原告減損價值之十二分之一。綜上
      所陳，系爭土地之方割方式，被告等所提之方案當較原告等所提之方案公平可
      採，請鈞院於不採兩造前曾有分割協議存在之抗辯時，賜以如附圖二所示之方
      案為分割方式之判決。
三、證據：提出土地登記簿謄本五份、土地登記謄本五份、相片三張、地籍圖影本一
    份等件為證，並聲請傳訊證人葉吉川、葉松榮、王麗玉。
丙、本院依職權函請彰化縣和美地政事務所派員會同履勘現場並製作複丈成果圖，並
    依聲請訊問證人葉吉川、葉松榮、王麗玉。
    理      由
一、查本件原告主張坐落彰化縣和美鎮○○○段第一六六地號、地目田、面積二一一
    五平方公尺土地（下稱系爭土地），為兩造所共有，被告二人應有部分均各為十
    二分之一，原告應有部分為六分之五，系爭土地並無因物之使用目的不能分割或
    訂有不分割期限等事實，業據原告提出與所述相符之土地登記謄本、地籍圖等件
    為證，且為被告二人所不爭執，自堪先認原告此部分之主張為真實。
二、次查原告主張兩造就系爭土地未能達成協議分割一節，雖為被告所否認，辯稱：
    兩造與訴外人葉吉川、葉松榮等五人原共有坐落彰化縣和美鎮○○○段第一六六
    地號及同段第一六六之二、一六○、一七一、二○○等五筆地號土地，已有分割
    協議，並依該協議將上揭第一六○、一七一、二○○地號土地，分別辦理移轉登
    記予原告、葉松榮及葉吉川分別取得單獨全部之所有權等語。經查：（一）坐落
    彰化縣和美鎮○○○段第一六六地號及同段第一六六之二、一六○、一七一、二
    ○○等五筆地號土地，原為兩造與訴外人葉吉川、葉松榮等五人所分別共有，其
    後於八十九年十一月三十日將上揭第一六○、一七一、二○○地號土地，分別辦
    理移轉登記予原告、葉松榮及葉吉川分別取得單獨全部之所有權一節，固為兩造
    所不爭，並有被告提出之移轉前土地登記簿謄本及移轉後之土地登記謄本為證，
    惟被告另辯稱前開移轉登記之原因為協議分割，然依上開土地登記謄本所載八十
    九年十一月三十日之登記原因為「買賣」，並非「協議分割」，被告所辯核與其
    所提出公文書即土地登記謄本所載內容不符，所辯自難遽採。（二）另依被告所
    提出、原告亦不爭執其增減面積正確性之「交換前後個人持有面積比較表」所載
    ，於八十九年移轉後，被告二人各減少二九點六五平方公尺，訴外人葉吉川亦減
    少三三三點二八平方公尺，訴外人葉松榮則增加三八三點七二平方公尺，而原告
    則僅增加九平方公尺，亦即被告二人及葉吉川所減少之面積，絕大部分係增加至
    葉松榮處，僅一小部分增至原告處，原告就此部分所獲得之利益，相較於同意被
    告就系爭土地分割於如附圖二所示編號２、３佔臨路寬二分之一之位置所產生之
    不利益，顯然相去甚遠，亦難遽認原告係因面積增加九平方公尺而同意上述臨路
    寬各二分之一之分割方式甚明。（三）證人即原共有人葉吉川、葉松根二人雖均
    到庭證稱其與兩造就前揭五筆土地曾達成依分管位置為分割之協議，以及證人即
    承辦代書王麗玉雖到庭證稱當時共有人係表示依分管位置取得單獨所有權等情，
    惟均核與前揭土地登記謄本所記載八十九年十一月三十日之登記原因為「買賣」
    之客觀事實不符，且證人王麗玉既身為代書，倘兩造與葉吉川、葉松根等五人就
    前揭五筆土地果真存有同意依分管位置分割之協議，豈會未代為立下書據，以杜
    爭議？參以證人王麗玉之夫復為被告丁○○之妻弟，其證言之憑信性亦待斟酌等
    情，上開證人所言，實難遽信為真。（四）基上所述，被告既未能提出積極確切
    之證據，以資證明兩造間就系爭土地已有分割協議之存在，揆諸民事訴訟法第二
    百七十七條舉證責任之規定，其此部分之抗辯，尚無足採，從而，原告此部分主
    張，自亦同堪信為真實。
三、按各共有人，得隨時請求分割共有物；共有物之分割，依共有人協議之方法行之
    ；分割之方法，不能協議決定者，法院得因任何共有人之聲請，命為（一）以原
    物分配於各共有人（二）變賣共有物，以價金分配於各共有人，民法第八百二十
    三條第一項及第八百二十四條第一、二項分別定有明文。本件兩造共有系爭土地
    ，並未達成協議分割，已如前述，原告進而提起本件訴訟，請求判決分割系爭共
    有土地，於法自無不合。
四、另查系爭土地為梯形，東北側處現種植雜木，為被告二人占有使用，其餘部分則
    均為稻田，現由原告占有使用，系爭土地目前對外聯絡道路係位於北側等情，業
    經本院會同兩造及彰化縣和美地政事務所測量人員履勘現場屬實，並製有勘驗筆
    錄及土地複丈成果圖附卷可稽。
五、次按分別共有人就所共有之物所享有者僅為對共有物所有權之應有部分比例，非
    共有物之特定位置，又共有物之分管與分割不同，後者應由法院斟酌共有物之性
    質、共有人應有部分比例、分割所得土地之經濟效用及斟酌全體共有人之利益，
    公平妥適決定之，並不受共有人分管位置之限制。查（一）系爭土地僅有北側面
    臨道路，而臨路之土地經濟效益通常復較未臨路者為高，自以依其應有部分比例
    分配其分得土地之臨路面寬，較為公平。（二）又系爭土地為梯形，因係土地之
    較窄面臨路，且為求兩造分得之土地均能臨路，復因被告之應有部分較少，是其
    所分得之土地，沿路面平行分割結果，自然較為狹長，惟其面寬仍有三公尺餘，
    於農業上之利用應無太大影響，縱認確有如被告所述之影響，此亦係採用同一分
    割標準下，因被告就系爭土地之應有部分過少，所產生之不利益，豈能以此為由
    ，而要求將應有部分合計僅六分之一者，與應有部分六分之五者，均分臨路面寬
    ？是被告所提出如附圖二所示之分割方案，顯然過於重視其一方之利益，尚難採
    用。基上所述，爰審酌兩造就系爭土地之應有部分比例、臨路寬度、分割後各自
    之經濟效益以及公平妥適原則等情，認以附圖一所示之方案分割為適當，爰判決
    分割如主文所示。
六、本件判決之基礎已臻明確，兩造其餘攻擊、防禦方法，核與判決結果不生影響，
    爰不一一論述，併此敘明。
七、兩造之行為，按當時之訴訟程序，均為伸張或防衛權利所必要，爰命原告負擔一
    部分之訴訟費用。
據上論結：本件原告之訴為有理由，依民事訴訟法第七十八條、第八十五條第一項但
書、第八十一條第二款，判決如主文。
中　　　華　　　民　　　國　　九　十  一　　年　　 八　 　月　　十六　　日
                                    臺灣彰化地方法院民事第二庭
~B法　　　官　李進清
右為正本係照原本作成。
如對本判決上訴，應於判決送達後二十日內向本院提出上訴狀。
~B法院書記官　謝秋德
中　　　華　　　民　　　國　　九　十  一　　年　　 八　 　月　　十六　　日
